【裁判字號】    97,訴,2672
【裁判日期】    980415
【裁判案由】    返還共有物
【裁判全文】
                臺灣板橋地方法院民事判決
原      告  甲○○
訴訟代理人  郭方桂律師
被      告  丙○○
訴訟代理人  乙○○
上列當事人間請求返還共有物事件，經本院於民國98年4 月8 日
言詞辯論終結，判決如下：
    主  文
原告之訴及假執行之聲請均駁回。
訴訟費用由原告負擔。
    事實及理由
一、原告主張：
(一)坐落台北縣三重市○○段1030地號土地為原告及訴外人林欽
    賜等共28人所共有，而被告所有門牌台北縣三重市○○街31
    7 號第1,2 層房屋無權占有原告共有之上開地號如附件複丈
    成果圖A 部分所示面積40平方公尺土地，爰本於共有人身分
    依民法第767 條、第821 條規定請求被告將占用之土地返還
    原告及其他共有人全體。
(二)按以無權占有為原因，請求返還所有物之訴，被告對原告就
    其物有所有權存在之事實無爭執，而僅以非無權占有為抗辯
    者，原告於被告無權占有之事實，無舉證責任。被告應就其
    取得占有，係有正當權源之事實證明之。如不能證明，則應
    認原告之請求為有理由。又共有物之出租、出借，乃典型之
    利用行為，自應依民法第821 條第1 項共有物「管理」之規
    定為之，而無同法第829 條第2 項或土地法第34條之1 共有
    物之「處分」、「變更」及「設定負擔」規定之適用。依民
    法第820 條第1 項規定，除契約另有訂定外，應由共有人全
    體共同為之，如共有人中之一人擅將共有土地出租與他人，
    對其他共有人應不生效力。（最高法院84年度台上字第2164
    號、92 年 度台上字第1734號判決意旨參照）。2.查被告之
    前手周莊寶桂係於民國（下同）54年10月30日登記取得訟爭
    房屋所有權【見原證4 】，其基地即坐落台北縣三重市○○
    段1030地號，重測前為台北縣三重市○○○段六張小段348
    地號，屬李卑（持分9/18）、李輅（持分3/18）、李標（持
    分1/18）、李欽鎰（持分1/18）、李欽賜（持分1/18）、李
    眉（持分1/12）、周萬金（持分1/12）等7 人分別共有【見
    原證1,5 】，惟李卑已於40年1 月31日死亡【見原證6 】，
    而未辦繼承登記，足證李卑不可能於54年間同意周莊寶桂使
    用訟爭土地。又訟爭房屋係於64年7 月24日修正公布，同日
    施行之土地法第34條之1 第1 項規定之前登記，應無適用上
    揭土地法之餘地。況李卑之應有部分占2 分之1 ，共有人顯
    亦無從依上開規定同意。綜上可認周莊寶桂未得共有人全體
    之同意使用訟爭土地。又使用借貸非如租賃之有民法第425
    條之規定，被告要不得以原告之前手曾與被告之前手訂有使
    用借貸契約，主張對現在之土地所有人即原告及其餘共有人
    全體有使用該土地之權利（70年台上字第4604號判例參照）
    。至於原告前曾向周莊寶桂購買訟爭房屋，係因原告為訟爭
    土地共有人，若取得房屋所有權，則房屋即有使用該土地之
    權利，自不能因此推定原告或共有人全體同意周莊寶桂有使
    用權。又被告所提出被證2,3 號民事判決，僅判定被告移轉
    系爭建物所有權登記非通謀虛偽意思表示而不得塗銷，並未
    認定被告有權占有系爭土地。至於被告另稱已建造多年一節
    ，並不影響原告基於所有權人之地位及所為之民法第767 條
    物上請求權之行使。被告所有之建物占有使用原告共有之系
    爭土地，並無正當權源，自屬無權占有。
(三)綜上所述，被告所有如附件複丈成果圖A 部分所示面積40平
    方公尺之地上物即門牌台北縣三重市○○街317 號第一、二
    層房屋，無權占用系爭土地，原告依民法第767 條、821 條
    規定，請求被告將該地上物拆除後，將該地上物坐落之土地
    返還予全體共有人，為有理由。
(四)併為聲明：被告應將坐落台北縣三重市○○段1030地號土地
    上如附件複丈成果圖A 部分所示面積40平方公尺之地上物即
    門牌台北縣三重市○○街317 號第一、二層房屋拆除，並將
    該地上物占用該地號面積40平方公尺之土地返還原告及其他
    共有人全體。原告併願供擔保請准予宣告假執行。
二、被告則以：
（一）被告持有之建物為經過土地所有權人簽章同意申請建築執
      照，依法建築，於54年10月30日建築完成，並辦理建築物
      保存登記。被告於95年12月向原所有權人購買，經申報契
      稅後，由三重地政事務所辦理移轉登記，發給所有權狀。
      被告對於系爭標的之所有權不容質疑。被告所有門牌台北
      縣三重市○○街317 號建物對於其座落基地之土地為有權
      占有。原告聲稱於55年5 月向訴外人即所有權人周莊寶桂
      購買系爭標的，訴外人周莊寶桂於93年2 月死亡後，由其
      子即訴外人李禮仁辦理繼承登記，被告於95年12月向訴外
      人李禮仁購買並辦理移轉登記完成。原告於出賣人李禮仁
      及被繼承人周莊寶桂持有之四十年餘間不依法、依理、依
      情取回聲稱之所有權，明知系爭標的之現況已存在四十餘
      年，故被告為有權占有。
（二）被告所有三重市○○街317 號房屋係依法建築之建築改良
      物, 並經三重是地政事務所登記在案, 發給所有權狀被告
      所有房屋對於其房屋座落基地〈即三重市○○段1030地號
      〉佔有部分為有權佔有, 自無拆屋還地問題如原告甲○○
      在民國97年度簡上字第224 號, 〝台灣板橋地方法院民事
      判決〞中所主張, 〝系爭房屋係於民國54年以訴外人李禮
      仁之母周莊寶桂之名義申請建築, 並登記為訴外人周莊寶
      桂所有之國民住宅〞綜上所述, 原告亦主張系爭房屋係依
      〝國民住宅獎勵條例〞依法申請建築, 經管理單位審核後
      發給建築執照, 建築完成公告期滿, 發給所有權狀。無土
      地所有權人之同意, 政府之相關單位不發給建築執照。公
      告期滿無人異議後發給所有權狀, 房屋所有權人之房屋座
      落土地之使用權源毋庸置疑。至於原告所訴, 該土地之持
      分人李卑於民國40年1 月31日死亡, 且未辦理繼承登記…
      …等等, 亦屬揣測之詞。該批房屋之起造人率皆為李氏家
      族。被告購買房屋之前手訴外人李禮仁亦為原告甲○○之
      親戚。被告為善意之第三人, 相信原始之起造人必依法申
      請建築, 政府機關並依法核發建築執照。原告於54年間並
      非土地所有權人，上訴所論，純屬揣測之詞。
（三）聲明：原告之訴駁回。
三、原告主張其為系爭土地之共有人，被告所有之系爭房屋坐落
    於系爭土地上之事實，有土地登記謄本、建物登記謄本等件
    在卷可稽，並為被告所不爭執，自為真實。又原告主張被告
    未經土地共有人全體同意，無權占有系爭土地，則為被告所
    否認，並以前情詞置辯，是本件所應審究者為：被告所有之
    系爭房屋坐落在系爭土地上是否有正當權源？原告主張是否
    權利濫用？
四、本件兩造於本院98年2 月26日履勘時對於系爭房屋係於54年
    間以訴外人李禮仁之母周莊寶桂之名義申請建築之國民住宅
    ，並登記為訴外人周莊寶桂所有，嗣於55年5 月10日讓渡予
    原告，並登記在訴外人周莊寶桂名下，待日後繳清貸款後，
    再協同辦理移轉登記，嗣後訴外人周莊寶桂死亡，訴外人李
    禮仁繼承，將系爭房移轉登記予被告之事實均不爭執，有本
    院98年2 月26日履勘筆錄可按。又證人即台北縣三重地政事
    務所測量人員楊志成證稱「此房子在54年10月30日建築完成
    ，44年實施都市計畫，合法建築物取得使用執造，若未取得
    同意書，無法取得所有權」等情，然查，系爭建物係屬有所
    有權狀之建物，並非未辦保存登記之建物，其建築時，必取
    得土地所有人之同意書甚明，又訴外人周莊寶桂於系爭土地
    建築系爭建物時，於54年4 月28日取得全體土地所有權人同
    意在該土地上建築系爭建物之土地使用權證明書，有54年4
    月28日土地使用權證明書及土地登記總簿節本各一份在卷可
    稽，足見，訴外人周莊寶桂於建築系爭建物時，已經全體土
    地共有人同意，顯非無權占有甚明。
五、又按行使權利，履行義務，應依誠實及信用方法，民法第14
    8 條第2 項定有明文。又權利之行使，是否以損害他人為主
    要目的，應就權利人因權利行使所能取得之利益，與他人及
    國家社會因其權利行使所受之損失，比較衡量以定之。倘其
    權利之行使，自己所得利益極少而他人及國家社會所受之損
    失甚大者，非不得視為以損害他人為主要目的，此乃權利社
    會化之基本內涵所必然之解釋（最高法院71年台上字第737
    號號判例意旨參照）。縱使，原告主張系爭土地之共有人李
    卑已於40年1 月31日死亡，共有人李卑不可能於54年間同意
    訴外人周莊寶桂使用訟爭土地屬實，然查，原告對本件兩造
    於本院98年2 月26日履勘時對於系爭房屋係於54年間以訴外
    人李禮仁之母周莊寶桂之名義申請建築之國民住宅，並登記
    為訴外人周莊寶桂所有，嗣於55年5 月10日讓渡予原告，並
    登記在訴外人周莊寶桂名下，待日後繳清貸款後，再協同辦
    理移轉登記之事實不爭執，原告係以訴外人周莊寶桂名義申
    請建築，約定嗣後再移轉登記予原告，可見，訴外人周莊寶
    桂於建築系爭建物時，原告亦有所同意，又於本院98年2 月
    5 日履勘時系爭房屋有二樓主建物及一樓增建物，原告當場
    主張增建物為其所建，請求被告將該主建物拆除，不包括增
    建物等情，而主建物一樓與增建物相通，原告主張增建物為
    其所建，又主建物於54年間以訴外人李禮仁之母周莊寶桂之
    名義申請建築之國民住宅，並登記為訴外人周莊寶桂所有，
    嗣於55年5 月10日讓渡予原告，且系爭建物已存在四十多年
    之久，僅因訴外人周莊寶桂死亡，訴外人李禮仁繼承，將系
    爭房移轉登記予被告，而未移轉登記予原告，即請求被告將
    該主建物拆除，其權利之行使，是以損害他人為主要目的，
    ，係屬權利濫用，尚非無據，原告之請求，自難認為有理由
    。
六、綜上所述，原告依民法第767 條、第821 條分別規定，以被
    告有之系爭房屋無權占有系爭土地為由，訴請被告應將坐落
    台北縣三重市○○段1030地號土地上如附件複丈成果圖A 部
    分所示面積40平方公尺之地上物即門牌台北縣三重市○○街
    317 號第一、二層房屋拆除，並將該地上物占用該地號面積
    40平方公尺之土地返還原告及其他共有人全體，為無理由，
    應予駁回。其假執行之聲請亦失所附麗，應併予駁回。
七、本件事證已臻明確，兩造其餘攻擊、防禦方法及未經援用之
    證據，經本院審酌後認對判決結果不生影響，爰不一一論列
    ，附此敘明。
八、結論：本件原告之訴為無理由，依民事訴訟法第78條判決如
    主文。
中    華    民    國    98    年    4     月    15    日
                  民事第二庭    法  官  張谷輔
以上正本係照原本作成
如對本判決上訴，須於判決送達後20日內向本院提出上訴狀
中    華    民    國    98    年    4     月    15    日
                                書記官  郭群裕

司法院資訊處製作；財團法人民間司法改革基金會備份。
